【裁判字號】    95,訴,2029
【裁判日期】    951220
【裁判案由】    強盜
【裁判全文】
臺灣板橋地方法院刑事判決              95年度訴字第2029號
公  訴  人  臺灣板橋地方法院檢察署檢察官
被      告  甲○○
義務辯護人  蔡柱律師
上列被告因強盜案件，經檢察官提起公訴（95年度偵字第7860號
），本院判決如下：
    主  文
甲○○無罪，應令入相當處所，施以監護參年。
    理  由
一、公訴意旨略以：被告甲○○意圖為自己不法所有，於民國九
    十五年三月二十四日四時三分許，至位於臺北縣三重市○○
    ○路二十六號之「萊爾富便利商店」內，高喊「搶劫」，並
    侵入櫃檯內欲拉取置物櫃，旋當場為店員乙○○喝止，表示
    若不及時離開將報警處理，詎被告竟反雙手環抱乙○○，而
    以此強暴方式，致使乙○○無法抗拒，惟當場為其他民眾及
    乙○○共同逮捕而未遂。因認被告所為係涉犯刑法第三百二
    十八條第四項、第一項之強盜未遂罪嫌。
二、按行為時因精神障礙或其他心智缺陷，致不能辨識其行為違
    法或欠缺依其辨識而行為之能力者，不罰。刑法第十九條第
    一項定有明文，且依修正理由所示，此即為修正前刑法同條
    文所稱「心神喪失」法理之明確化。次按，刑法上之心神喪
    失與精神耗弱，應依行為時精神障礙程度之強弱而定，如行
    為時之精神，對於外界事務全然缺乏知覺理會及判斷作用，
    而無自由決定意思之能力者，為心神喪失；且刑法上所謂心
    神喪失人，非以其心神喪失狀態毫無間斷為必要，如果行為
    時確在心神喪失之中，即令其在事前事後偶回常態，仍不得
    謂非心神喪失人；而是否心神喪失，乃屬醫學上精神病科之
    專門學問，應由專門精神病醫學研究之人予以診查鑑定，方
    足斷定，此分據最高法院26年度渝上字第237 號、24年度上
    字第2844號、47年度臺上字第1253號判例闡釋在案。
三、經查：
  (1)被告於九十五年三月二十四日四時三分許，至位於臺北縣三
    重市○○○路二十六號之「萊爾富便利商店」內，高喊「搶
    劫」，並侵入櫃檯內打開置物櫃，當場為店員乙○○喝止，
    表示若不立即離開將報警處理，並將被告強行拉出櫃臺，被
    告被拉出後即站立於櫃臺外未離開，乙○○即試圖將被告推
    出店外，然被告抗拒而不離開，於送報生到達店內時，反以
    雙手自後環抱乙○○，旋當場為前揭送報生以雙手抓住之事
    實，業據被告自承在卷，與證人乙○○證述之情節互核大致
    相符，並有現場監視器翻拍照片在卷可稽，堪信為真實。
  (2)本院就被告於行為當時之精神狀態，將被告送請財團法人天
    主教耕莘醫院（下稱耕莘醫院）進行鑑定，該院以被告口述
    、被告財團法人振興復健中心病例紀錄及耕莘醫院評估檢查
    報告鑑定結果，認為：被告無明顯詐病情形，對犯行會將其
    合理化，認為是精神症狀的影響；被告過去曾有物質誘發精
    神病之病史，於九十五年曾因犯行之事件引發幻聽症狀而住
    院治療之紀錄；被告情緒調節能力較弱，面對情緒以喝酒因
    應，之後會以不當行為來呈現，過去曾有傷害自己或自殺行
    為試圖控制情緒之經驗，個性較衝動；被告自信心較低，傾
    向依賴他人來肯定自己的價值，同儕互動對被告造成負面影
    響，加上自我約束較弱，釀成此次犯行。綜合病史資料及檢
    查結果，顯示被告於案發前應有幻覺、妄想，精神狀態已達
    「精神喪失」之程度，因而極可能會產生對應性之自我保護
    行為。有該院九十五年十月二十五日耕醫服字第○九五○一
    ○○一○七號函暨所附鑑定報告書在卷可佐。
  (3)被告辯稱：案發當時伊是請便利商店店員乙○○幫伊報案，
    因為伊覺得被人追殺，幻聽的內容是有家人，例如伊媽媽的
    聲音叫伊「趕快跑」，伊想要跑到警察局，結果發現很遠，
    伊又覺得後面有車子在追伊，伊就跑進萊爾富，店裡面都沒
    有人，伊叫喊有人在嗎，伊也有喊「搶劫」，但伊不知道為
    何要這樣喊，伊沒有去撬乙○○的抽屜。伊有問乙○○，櫃
    子下紅色按鈕是否是緊急按鈕，乙○○沒有說話，伊自己就
    按了一下，乙○○推伊一把，就到店門口，乙○○叫伊走，
    就從後面推伊一把，叫伊趕快走，伊當時不敢出去，就叫乙
    ○○幫伊報警，因為伊當時有幻聽被追殺。伊抱住乙○○的
    理由是要他幫伊報警，伊也不知道他要怎麼報警。後來伊就
    站在那裡，當時店裡面除了伊和乙○○之外，沒有別人，後
    來有一個人進來，伊抱住店員沒多久，就放開他，之後就站
    在店裡面靠近門口的地方，伊當時並沒有強盜的意思等情（
    九十五年七月十九日準備程序筆錄、九十五年八月二十一日
    審判筆錄），參以證人乙○○證稱：案發時伊離開櫃臺有大
    約有七、八步的距離，係因被告進門時高喊「搶劫」而注意
    到被告，置物櫃內係擺放贈品磁鐵、點數卡（刮刮卡），收
    銀機在置物櫃上方，被告打開置物櫃之後，伊就向前制止，
    這中間被告沒有作其他動作，亦未碰觸收銀機。伊把被告拉
    出來，伊抓住被告的衣服往後拉，將被告拉出櫃檯，伊將被
    告拉出櫃檯的過程中，被告沒有其他動作，伊把被告拉出來
    以後，被告就停頓在伊們櫃臺外面，伊就問被告要幹嘛，被
    告不講話，伊就試著要把被告推出店門外，但被告不出去，
    後來送報生來，被告就突然用雙手抱住伊，被告是從伊後面
    抱住伊的，伊看不到被告的臉。案發當時，感覺被告有嗑藥
    的樣子，因為伊看被告眼神並沒有精神，而且通常搶劫沒有
    成功的話，應該是要往外逃走，但是被告卻還留在店內，伊
    要將被告趕走，也趕不走他。將被告拉出櫃檯及要趕走被告
    的過程中，被告被告都沒有講話，伊問被告「幹嘛」時，被
    告也都沒有回答，過程中，被告也沒有其他動作，被告就站
    在伊店內。伊抓住被告的時候，被告並無反抗，被告除了抱
    住伊那段，沒有作其他的反抗，當時伊抓住被告到被告將伊
    抱住的時間大約五分鐘，因為伊和被告有僵持在那邊，伊當
    時只是有推被告，但是被告死賴在那裡不走。伊遭被告抱住
    後，送報生協助從前面將被告雙手被抓住，被告並沒有反抗
    ，警察隔了一分多鐘就到了，在這一分多鐘的過程中，被告
    也沒有講什麼話，也沒有其他的動作，就被送報生抓住站在
    那裡等情（九十五年八月二十一日審判筆錄）。顯示被告除
    於進入店內高喊「搶劫」及衝向櫃臺打開置物櫃之行為外，
    未見被告表示奪取財物意思之明顯舉動。衡情被告若係乘店
    員不在櫃臺而欲行竊、搶奪，實無高喊搶劫而引起店員警覺
    、防範之必要，反之，嗣後若係因店員阻止而犯行敗露，店
    員既僅要求被告自行離去，更進一步將被告強行推往店外，
    顯無報警追究之意，被告於原可逃離刑責之際，反強留店中
    ，且除以雙手緊抱店員而僵持原地外，更無進一步之威嚇或
    取財行為，客觀上亦難認定有不法所有意圖而無疑，從而被
    告前揭行為既有違經驗法則，確可能係受幻覺影響其判斷，
    應認前開精神鑑定結果為可採，到庭實施公訴檢察官對前揭
    鑑定結果亦表示無意見，是被告行為時因精神障礙，致不能
    辨識其行為違法或欠缺依其辨識而行為之能力，應可認定。
    依首揭說明，其行為應屬不罰，應依法為無罪之諭知。
四、被告行為後，刑法業於九十四年二月二日經總統以華總一義
    字第○九四○○○一四九○一號令修正公布，並於九十五年
    七月一日施行（下稱新刑法，修正前刑法下稱舊刑法），參
    酌最高法院九十五年五月二十三日刑事庭第八次會議決議，
    新刑法第二條第一項之規定，係規範行為後法律變更所生新
    舊法律比較適用之準據法，於新刑法施行後，應適用新刑法
    第二條第一項之規定，為「從舊從輕」之比較。另於比較時
    應就罪刑有關之共犯、未遂犯、想像競合犯、牽連犯、連續
    犯、結合犯，以及累犯加重、自首減輕暨其他法定加減原因
    （如身分加減）與加減比例等一切情形，本於統一性及整體
    性原則，綜其全部罪刑之結果而為比較。修正後刑法第二條
    第二項規定「非拘束人身自由之保安處分適用裁判時之法律
    。」亦即拘束人身自由之保安處分，仍應依同條第一項為新
    舊法比較，自不待言，而修正後同法第八十七條第三項規定
    ：（因第十九條第一項之原因而不罰者，其情狀足認有再犯
    或有危害公共安全之虞時，令入相當處所，施以監護。）期
    間為五年以下；修正前同法第八十七條第三項規定（因心神
    喪失而不罰者，得令入相當處所，施以監護。）期間為三年
    以下。經比較新舊法結果，應認為新刑法並非更有利於被告
    ，應適用舊刑法之規定，合先敘明。另本院斟酌前開精神鑑
    定報告書所載：被告情緒調節能力較弱，面對情緒以喝酒因
    應，之後會以不當行為來呈現，過去曾有傷害自己或自殺行
    為試圖控制情緒之經驗，個性較衝動；被告自信心較低，傾
    向依賴他人來肯定自己的價值，同儕互動對被告造成負面影
    響，加上自我約束較弱，釀成此次犯行等情，顯示被告在精
    神狀態不穩定，受幻覺干擾嚴重之時，確實嚴重脫離現實，
    喪失控制能力，根據被告疾病之嚴重程度、前次治療反應、
    以及其犯罪情節推斷，仍有相當程度重演其受精神病症狀影
    響所導致之犯罪行為之風險，為避免被告因疾病所導致之脫
    序行為危害社會安全，本院認被告顯有持續接受治療及適當
    監督保護之必要，爰併予宣告令入相當處所，施以監護三年
    ，以達其個人治療及社會防衛之效。
據上論斷，應依刑事訴訟法第301 條，刑法第2 條第1 項前段、
第19條第1 項、（修正前）第87條第1 項，判決如主文。
本案經檢察官靳開聖到庭執行職務。
中    華    民    國    95    年    12    月    20    日
            ?   ?D事第八庭 ?f判長法  官  王屏夏
            ????????????法  官  彭全曄
                                    法?官  王偉光
上列正本證明與原本無異。
如不服本判決，應於判決送達後十日內向本院提出上訴狀（應附
繕本），上訴於臺灣高等法院。
                                    書記官  陳怡君
中    華    民    國    95    年    12    月    21    日


司法院資訊處製作；財團法人民間司法改革基金會備份。
